臺灣板橋地方法院刑事判決　　　　　　　　　　　　　　九十三年度易更字第一號
　　公　訴　人　臺灣板橋地方法院檢察署檢察官
　　被　　　告　甲○○
　　選任辯護人　陳憶娟　律師
右列被告因違反電子遊戲場業管理條例案件，經檢察官提起公訴（九十二年度偵字第
四九０九號），及聲請移送併辦（九十二年度偵字第五一七六、五一七七號），本院
於中華民國九十二年八月三十一日以九十二年度易字第一二六六號判決後，公訴人不
服提起上訴，經臺灣高等法院於中華民國九十二年十一月二十八日以九十二年度上易
字第三二六三號判決撤銷發回，本院更為判決如左：
    主  文
甲○○被訴自民國八十九年二月五日起至同年三月三日止經營電子遊戲場業部分免訴
；被訴自民國八十九年三月四日起至同年五月二日止經營電子遊戲場業部分無罪。
    理  由
一、本件公訴意旨略以：被告甲○○自民國八十八年間起，即在台北縣三峽鎮○○路
    七號一樓之「神爺有限公司」（招牌懸掛為「巨蛋電子遊藝場」、起訴書誤載為
    「神爺遊藝場」，下稱「神爺公司」），擺設電子遊戲機台共五十台，即滿天星
    四十五台、皇冠列車五台。八十九年二月三日電子遊戲場業管理條例公布施行後
    ，於同年月五日生效，被告明知未依電子遊戲場業管理條例規定，向主管機關台
    北縣政府辦理營利事業登記核准前，不得經營電子遊戲場業。復非基於電子遊戲
    場業管理條例施行前已領有營利事業登記證之電子遊戲場業，既未申請辦理機具
    評鑑分類，又未申請營業級別證，猶自八十九年二月五日起，在上址設電子遊戲
    機台即限制級之鋼珠類遊戲機共九十八台，供不特定人把玩而於未經核准登記前
    ，經營電子遊戲場業務。嗣於八十九年三月三日、同年月十七日及同年五月二日
    為台北縣政府聯合查報小組當場查獲，因認被告甲○○係違反電子遊戲場業第十
    五條規定，而犯同條例第二十二條之罪嫌云云。
二、免訴部分：
  (一)按案件曾經判決確定者，應諭知免訴之判決，刑事訴訟法第三百零二條第一款定
    有明文。又訴訟上所謂一事不再理之原則，關於實質上一罪或裁判上一罪，亦均
    有其適用，最高法院著有六十年台非字第七七號判例，可資參照。
  (二)經查，被告甲○○明知未依電子遊戲場業管理條例之規定，向主管機關台北縣政
    府辦理營利事業登記核准前，不得經營電子遊戲場業務，猶自八十八年間起，在
    台北縣三峽鎮○○路七號一樓遊藝場內，擺設電子遊戲機台滿天星四十五台、皇
    冠列車五台，經營電子遊戲業務，嗣於八十九年三月三日下午三時十分許，在上
    址為台北縣政府會同警方當場查獲，因認被告涉犯電子遊戲場業管理條例第十五
    條之規定，應依同條例第二十二條之規定論處之犯罪事實，經本院於九十一年十
    二月十一日判決被告無罪，並於九十二年一月二十三日確定在案等情，有本院九
    十年度易字第二一九六號刑事判決書（見本院九十二年度易字第一二六六號卷第
    二十六至二十九頁）及台灣高等法院被告全國前案紀錄表各一件在卷可稽，且經
    本院調閱上開卷宗核閱無誤。又，本件檢察官對於被告甲○○起訴本件違反電子
    遊戲場業管理條例案件之犯罪事實，係自八十九年二月五日起至同年五月二日止
    經營電子遊戲場業，此觀之起訴書所載內容即明。既被告自八十八年間起至八十
    九年三月三日止所涉前揭違反電子遊戲場業管理條例案件，業經本院以九十年度
    易字第二一九六號判決無罪確定在案，揆諸前開說明，就本件被告自八十九年二
    月五日起至同年三月三日止經營電子遊戲場業，所涉違反電子遊戲場業管理條例
    部分，與本院前開九十年度易字第二一九六號所認定之犯罪事實要屬同一，自應
    為免訴判決之諭知。
三、無罪部分：
  (一)按犯罪事實，應依證據認定之，無證據不得推定其犯罪事實。又不能證明被告犯
    罪者，應諭知無罪之判決，刑事訴訟法第一百五十四條、第三百零一條第一項分
    別定有明文。又按犯罪事實之認定，應憑證據，如未能發現相當證據，或證據不
    足以證明，自不能以推測或擬制之方法，以為裁判基礎。而認定不利於被告之事
    實，須依積極證據，茍積極證據不足為不利於被告事實之認定時，即應為有利於
    被告之認定，更不必有何有利之證據，最高法院著有四十年度台上字第八六號、
    三十年度上字第八一六號等判例，可資參照。
  (二)本件公訴意旨認被告甲○○涉犯電子遊戲場業管理條例第二十二條、第十五條之
    罪嫌，無非係以被告擔任負責人之「神爺公司」向主管機關台北縣政府辦理營利
    事業營利項目變更登記，經台北縣政府否准其申請，被告不服原處分提起訴願後
    ，已由臺灣省政府訴願決定撤銷原處分，竟被告在訴願期間，仍在前開地點經營
    電子遊戲場業，因認被告在原處分變更前仍應受原否准之行政處分之拘束，仍不
    得經營電子遊戲場業云云為其論據。訊據被告甲○○固不否認其於公訴意旨所述
    時地經營電子遊戲場業之事實，惟堅決否認有何違反電子遊戲場業管理條例第二
    十二條、第十五條之行為，辯稱：電子遊戲場業管理條例係於八十九年二月三日
    公布，同年月五日生效施行，惟台北縣政府在九十年四月二十三日前，無論業者
    是否符合電子遊戲場業管理條例之相關規定，一律不受理任何新設或變更登記之
    申請，然電子遊戲場業管理條例既已公布施行，主管機關自應齊備相關配套措施
    ，不應將配套措施未能齊備之不利益歸由人民負擔。是人民在無法依法行事之情
    況下，即使未辦理變更登記而經營電子遊戲場業，亦不符合電子遊戲場業管理條
    例第十五條、第二十二條所定構成要件等語。
  (三)經查，「神爺公司」設於台北縣三峽鎮○○路七號，負責人係本件被告甲○○，
    係於八十八年九月三日由經濟部核准公司設立登記，同年十月十六日核准變更登
    記，所營事業包括電子遊藝場業乙節，有經濟部公司執照一件附卷可查。惟神爺
    有限公司於同年十一月七日經台北縣政府核准營利事業設立登記，核准營業項目
    為資訊軟體零售業、電子材料零售業、資訊軟體零售業、資料處理服務業及電子
    資訊供應服務業，並未包括電子遊戲場業等情，亦有台北縣政府營利事業登記證
    一紙在卷可按。嗣被告於八十八年十一月二十日向台北縣政府申請辦理電子遊戲
    場業之營利事業登記變更，台北縣政府於同年十二月十日駁回其申請，神爺公司
    就該駁回之行政處分提起訴願、行政訴訟，經最高行政法院以九十二年度判字第
    二０四號判決神爺公司勝訴，撤銷原處分機關台北縣政府所為駁回變更申請之行
    政處分確定。其間電子遊戲場業管理條例公布施行後，神爺公司又於八十九年三
    月二十一日向台北縣政府申請辦理電子遊戲場業之營利事業項目變更，然台北縣
    政府又以尚未訂頒相關配套措施為由駁回神爺公司之申請，經提起訴願，台灣省
    政府訴願委員會撤銷原處分，原處分機關台北縣政府仍駁回神爺公司變更營利事
    業登記之申請等情，有營利事業登記案件收件掛號單、台北縣政府九十二年四月
    二十三日北府建登字第○九二○二七五三八三號函、該府八十九年三月二十二日
    八九北府建登字第○八九○九九五八八號函、台灣省政府八九府訴一字第一二七
    六九六號訴願決定書、台北縣政府八十九年十一月十六日八九北府建登字第三六
    三○七七號函、該府九十年三月十六日九十北府建登字第○七二三三三號函、該
    府九十年四月九日九十北府建登字第一二五七八○號函、該府八十八年十二月十
    日八八北府建登字第○八八四三○三七○號函各一件在卷可查（見本院九十二年
    度易字第一二六六號卷第三十五至四十頁、第四十七頁）。由上情以觀，足見被
    告所經營之神爺公司，迄至九十二年四月二十三日止，固未經主管機關台北縣政
    府核准電子遊戲場業之營利事業營業項目變更登記。
  (四)惟在電子遊戲場業管理條例於八十九年二月三日公布、同年月五日施行後，台北
    縣政府因前於八十六年八月之縣務會議已決議暫緩新設電子遊戲場業，八十七年
    三月制定電子遊戲場業管理三原則，即「不准新設」、「監督合法」、「清剿非
    法」等指導方針，並於九十年四月二十三日公告電子遊戲場業營業場所應距離國
    民中、小學、高中、高職、醫院達一千公尺以上。在前述公告頒布前，該府基於
    電子遊戲場對：1.社會風氣有不量影響、2.與青少年身心健康之危害與偏差行為
    之形成具有顯見相關性、3.不肖業者易變相經營而有賭博行為，進而衍生社會事
    故，成為犯罪淵藪、4.考量北部共同生活圈管理步調應求一致，以免造成社會大
    眾錯誤認知，因相關配套措施尚未頒訂完備，故無從審核電子遊戲場之申辦案件
    等情，亦有本院卷附之台北縣政府九十三年三月八日北府建登字第○九三○○九
    ○二六四號函一件在卷可佐。是被告辯稱其未能就所經營之神爺公司，辦理電子
    遊戲場業之營利事業變更登記，乃因主管機關台北縣政府未設置電子遊戲場業管
    理之相關配套措施乙節，自非子虛。
  (五)按未依電子遊戲場業管理條例之規定辦理營利事業登記者，依該條例第十五條之
    規定，即不得經營電子遊戲場業，而該條例就違反該條規定之效果，在同條例第
    二十二條設有刑法處罰規定，此項規定實具有行政刑法之性質，本質上係針對行
    政管理事項之不遵守而予入刑化。惟法律所指示之當為義務，如事實上係處於無
    法實行之狀態，則行為人對該義務之不遵守，乃欠缺期待可能性之責任要件，自
    難以刑罰繩之。經查，主管機關臺北縣政府在本件被告提出電子遊戲場業營利事
    業登記申請之時，並未提供相關配套措施俾便被告遵守，已如前述，且經營電子
    遊戲場業應依法辦理營利事業登記乙節，又係電子遊戲場業管理條例第二十二條
    行政刑法規範之前提要件，是在主管機關未提供人民得以依法申請電子遊戲場業
    營利事業登記程序之狀況下，人民無從遵法行事，如仍要求被告依法辦理登記，
    乃強人所難，是被告未辦理營利事業登記而經營電子遊戲場業，實欠缺期待可能
    性，揆諸前開所述，自屬欠缺責任要件而不成立犯罪。是由上開規定，依法應為
    無罪判決之諭知。
四、至聲請移送併辦部分（台灣板橋地方法院檢察署九十二年度偵字第五一七六、五
    一七七號），固以被告復自八十九年五月三日起至同六月三日止在上開地點經營
    電子遊戲場業，經警於同年月二十八日、同年六月三日在上開地點查獲，與公訴
    意旨所述犯罪事實有連續犯之裁判上一罪關係云云。惟本件起訴之犯罪事實，其
    中被告自八十九年二月五日起至同年三月三日止經營電子遊戲場業部分，應為免
    訴之諭知；另自八十九年三月四日起至同年五月二日止經營電子遊戲場業部分，
    應為無罪之諭知，已認定如前述，自無裁判上一罪關係可言，本院尚無從加以審
    究。是上開聲請移送併辦部分，應退由檢察官另為適法之處理，併此敘明。
據上論斷，應依刑事訴訟法第三百零二條第一款、第三百零一條第一項，判決如主文
。
本案經檢察官馬中琍到庭執行職務
中　　　華　　　民　　　國　　九十三　　年　　　六　　　月　　  九　　  日
                              臺灣板橋地方法院刑事第十一庭
                                  審判長法  官 談  虎
                                        法  官 朱敏賢
                                        法  官 汪怡君
右正本證明與原本無異。
如不服本判決，應於判決送達後十日內向本院提出上訴狀 (應附繕本)，上訴於臺灣
高等法院。
                                        書記官 方蘭芬
中　　　華　　　民　　　國　　九十三　　年　　　六　　　月　　  九　　  日
